---
title: "Introducción"
output: html_document
---

##R
R es un lenguaje utilizado principalmente para realizar análisis estadísticos, gráficos y para programación. Puede ser copiado y distribuido de forma gratuita y permite que los usuarios estudien como funciona, lo modifiquen de acuerdo a sus necesidades y publiquen sus mejoras y extensiones para ser compartidas con otros usuarios. Presenta además numerosas ventajas para su uso en la investigación científica.    
1. Es actualmente el software que ofrece mayor número de funciones estadísticas y aplicaciones para la creación de gráficos. Colaboradores de todo el mundo producen paquetes destinados a resolver problemas particulares o desarrollan determinadas técnicas estadísticas. Cada usuario puede, además, crear sus propias funciones y rutinas combinando las funciones existentes.   
2. Existe una amplia comunidad de usuarios y por lo tanto, una gran oferta de ayudas para aquellos que se inician en el uso del programa, incluyendo foros de discusión en internet y una creciente bibliografía.   
3. R es una lingua franca para el intercambio de ideas en el ámbito científico. De la misma manera en que se escribe un artículo para comunicar ideas, pueden escribirse rutinas para comunicar un análisis. Actualmente un número creciente de trabajos citan este software o presentan rutinas escritas en este lenguaje publicadas.   

##Sobre las rutinas de este manual.
R se diferencia radicalmente de otros programas por ser un lenguaje y no una plataforma con menús y ventanas para realizar análisis estadísticos. Esto puede parecer una desventaja para quien comienza a trabajar con el programa, pero es una de sus principales fortalezas, ya que es posible escribir rutinas para una serie de análisis y gráficos específicos y luego repetirla cuantas veces se necesite o realizar modificaciones en sectores puntuales con rapidez (por ejemplo, adaptar la rutina a nuevos datos).   
En este manual las rutinas aparecen incrustadas en el pdf y pueden reconocerse por su distinta tipografía y por estar en recuadros. Sin embargo, por comodidad es recomendable utilizar block de notas, gedit, R scripts, RStudio o TinnR para realizarlas (evitar los procesadores de texto como Word o Writer).  A partir de 2015 las rutinas también están disponibles como documentos de R Markdown en el repo https://github.com/santiagombv/cursoR 
El objetivo de este curso es capacitar al alumno para realizar una rutina de análisis por sí mismo, aplicando conocimientos de modelos lineales, manejos de gráficos y programación.

\pagebreak

##Instalación de R y de sus paquetes en Windows.
###Instalación de R.
Entrar a http://cran.r-project.org/   
En download R for Windows - base, seleccionar la última versión disponible de R (3.2.0 "Full of Ingredients" actualmente). Guardar el archivo R-3.2.0-win.exe en cualquier parte de la computadora, ejecutarlo y seguir las instrucciones de instalación. 

###Instalación de paquetes.
Seleccionar Paquetes - Instalar Paquetes (la computadora debe estar conectada a internet).  
Seleccionar el espejo CRAN desde donde se bajará el paquete (utilizar uno cercano).  
Seleccionar un paquete de la lista despegable.  
Alternativamente utilizar:  
```
install.packages("nombre_del_paquete")
```

###Carga de paquetes.
Para que un paquete esté disponible en una sesión de trabajo seleccionar Paquetes – Cargar paquetes y elegirlo en la lista desplegable que se abre. Alternativamente puede cargarse escribiendo en la consola principal de R.
```{r, eval=FALSE}
library(nombre_del_paquete)
```

##Instalación de R y de sus paquetes en Ubuntu.
###Instalación de R.
Puede instalarse R desde el centro de software de Ubuntu, pero habitualmente es una versión antigua, ya que tarda en actualizarse. Para evitar esto usted debe realizar 3 pasos.  

1. Añadir una línea a la lista de fuentes (sources.list). Para esto ejecutar en terminal: 
sudo nautilus /etc/apt/
Luego abrir el archivo sources.list y agregar al final una línea que contenga
deb http://mirror.fcaglp.unlp.edu.ar/CRAN/bin/linux/ubuntu trusty/
En esta línea puede cambiar el espejo CRAN elegido (http://...), por alguno de los listados en  http://cran.r-project.org/ El que sugerimos para Argentina es el de la Universidad Nacional de la Plata. Puede cambiar también la distribución de Ubuntu empleada (trusty, saucy, quantal, etc.). Alternativamente, el archivo sources.list puede modificarse desde Configuración del sistema – Software y actualizaciones – Otro software – Añadir.

2. Agregar una clave de seguridad al sistema. Para esto abrir una terminal y tipear las líneas de abajo. En caso de que "no funcione", ver otras opciones en http://cran.r-project.org/
sudo apt-key adv --keyserver keyserver.ubuntu.com --recv-keys E084DAB9

3. Instalar R desde terminal.  

```
sudo apt-get update
sudo apt-get install r-base
```

###Instalación de paquetes.
La manera más práctica de hacerlo es instalar RStudio y utilizar su gestor de paquetes.  Alternativamente se puede hacer desde terminal.
```
sudo R
install.packages("nombre_del_paquete")
```

###Carga de paquetes.
Debe cargarse desde la consola principal de R o Rstudio.
```{r, eval=FALSE}
library(nombre_del_paquete)
```

###Actualización de R. 
A diferencia de Windows, donde hay que desinstalar y volver a instalar el programa p, para mantener al día la última versión de R y de todos sus paquetes en Ubuntu basta con colocar en la terminal.
```
sudo apt-get update
sudo apt-get upgrade
```

> **Nota 1**: en algunas versiones de Windows, el usuario no puede modificar las carpetas contenidas en "Archivos de programas". En ese caso, los paquetes no se guardarán correctamente y se borrarán cada vez que reinicie la computadora. Para evitarlo, localice la carpeta "R" dentro de los Archivos de programa, selecciónela con el botón derecho del mouse, abra la opción Propiedades - Seguridad, y asegúrese de permitir "control total" a todos los usuarios.  
> **Nota 2**: para este curso, se requieren los siguientes paquetes extra: *ggplot2* (y todas sus dependencias), *lattice*, *rgl*, *sciplot*, *car*, *arm*, *MuMIn* y *devtools*.  
> **Nota 3**. Se recomienda además utilizar la última versión de R por compatibilidad con algunas rutinas.  
> **Nota 4**: Es recomendable para este curso instalar RStudio (desde http://www.rstudio.com/) y visualizar o ejecutar las rutinas desde allí.   

